臺灣高等法院民事判決　　　　　　　　 93年度上易字第971號
上　訴　人　乙○○
訴訟代理人　呂理胡律師
被　上訴人　甲○○
訴訟代理人　李尚澤律師
上列當事人間請求分配合夥利益事件，上訴人對於中華民國93年
8月10日臺灣臺北地方法院93年度訴字第792號判決提起上訴，經
本院於94年5月25日言詞辯論終結，判決如下：
    主  文
上訴駁回。
第二審訴訟費用由上訴人負擔。
    事  實
甲、上訴人方面：
壹、聲明：
（一）原判決廢棄。
（二）被上訴人應給付上訴人新台幣（下同）958,583元，及算
      起訴狀繕本送達翌日起至清償日止按年息5%計算之利息。
貳、陳述：除與原判決記載相同部分，茲予引用外，並補稱略以
    ：
（一）兩造間合夥契約關係，係由伊出勞務、信用及向銀行買回
      之權利，被上訴人則出名及籌資，共同向萬泰銀行購買桃
      園縣中壢市○○路○段506、508號房屋二棟（下稱系爭房
      屋），待房屋出賣後，扣除相關費用後，獲利由二人均分
      。
（二）黃美玉係依被上訴人交待，製作結算書，足證兩造有合夥
      事實，伊僅係對結算書所列自備款利息及呂金水分取部分
      有爭執。又伊並未要求黃美玉列入製作結算書第2頁後段
      關於分配額部分，亦未於黃美玉製作時去被上訴人公司，
      故其此部分證言不足採。
（三）被上訴人於民國（下同）92年9月2日曾出具證明書予伊，
      內容符合雙方以分配合夥利益抵銷伊債務之事實。因伊對
      內容所示超出新台幣（下同）150萬元之債權及利息不同
      意，故未於原審提出。
（四）系爭房屋遭拍賣四次，銀行經辦人陳世賢向伊提供可以找
      買主以高價格賣出賺取利潤之意見，嗣訴外人葉明清曾出
      價1,600萬元向伊購買系爭房屋，伊將轉售獲利之機會告
      知被上訴人，條件為獲利先扣抵伊積欠債務後，剩餘二人
      均分，嗣伊向銀行要求降價為1,300萬元，被上訴人始有
      機會購得，兩造確有合夥分配利益之約定。
（五）呂金水並未參與系爭房屋買賣洽談行為，其出資100萬元
      ，係被上訴人單純向其借款，縱認有投資，應計入被上訴
      人之合夥利益中。
參、證據：除援用原審提出之立證方法外，補提92年9月2日之證
    明書為證，並聲請證人葉明清、黃陳玉、陳世賢。
乙、被上訴人方面：
壹、聲明：上訴駁回。
貳、陳述：除與原判決記載相同部分，茲予引用外，並補稱略以
    ：
（一）否認兩造間有合夥關係，上訴人所稱之勞務，僅係仲介而
      已，此據上訴人已自萬泰銀行收取仲介費325,000元可資
      為証。且上訴人事後又以清潔房屋為由，向伊收取10萬元
      清潔費，並出具切結書於取得服務費後願自行搬遷，顯見
      其非合夥人。
（二）上訴人所提出合夥之証明僅為結算書一紙，但該結算書後
      段之記載係上訴人要求加入，因被上訴人當時認為反正上
      訴人欠錢，沒有影響，故該紙結算書不能証明兩造有合夥
      關係。
（三）至於伊於92年9月2日所出具之証明書一紙，僅係証明上訴
      人積欠伊之債務餘額150萬元，已自售屋款中扣除，係屬
      清償証明，亦無法証明兩造間有合夥關係。
（四）伊購得系爭房屋後，訴外人葉明清並未以1,600萬元承購
      ，係伊自行交由仲介出賣，並另支付仲介費76萬元。
參、證據：援用原審提出立證方法。
    理  由
一、上訴人主張：伊於91年間與被上訴人合夥以1,300萬元買受
    萬泰商業銀行所有坐落桃園縣中壢市○○路○段506、508號
    房屋2棟（下稱系爭房屋），兩造並約定平均分配買賣系爭
    房屋之差額。系爭房屋轉售價格1,900萬元，於扣除4%之仲
    介費760,000元、代書費及各項稅費224,944元、銀行貸款利
    息287,840元及賠償費10,000元後，與買受系爭房屋之價格
    間仍有4,717,166元之差價，被上訴人應給付上訴人前開差
    額之半數即2,358,583元，扣除上訴人積欠被上訴人之借款
    1,400,000元，被上訴人應再給付上訴人958,583元，然被上
    訴人經伊催討拒絕給付，爰依合夥契約之法律關係請求判決
    命被上訴人給付958,583元及法定遲延利息等語。
二、被上訴人則以：否認兩造合夥購買系爭房屋，伊係與訴外人
    呂金水合夥購買系爭房屋，上訴人僅係仲介而已，伊當時承
    諾倘系爭房屋之售價超過2,200萬元，會分紅予上訴人，惟
    因系爭房屋僅出售1,900萬元，故上訴人自無請求分紅之理
    。另系爭房屋買受成本之計算，包括自備款之利息、清運費
    、合夥人呂金水之分配等，均為合理之支出，上訴人空言否
    認實無足採等語，資為抗辯。
三、上訴人主張系爭房屋由被上訴人以1,300萬元購入，以1,900
    萬元售出，其中並支出仲介費76萬元、銀行貸款利息
    287,840元、各項稅費及代書費224,994元、賠償金10,000元
    之事實，為被上訴人所不爭執，自堪信為真。
四、至上訴人主張系爭房屋係兩造合夥購買，由被上訴人出資，
    由伊提供勞務及向銀行買回系爭房屋之權利，雙方約定系爭
    房屋出售後，扣除貸款利息及費用外，所餘二人均分，被上
    訴人尚應給付伊958,583元，則遭被上訴人所否認，並以前
    詞置辯，則本件首應審究者應為兩造間是否有合夥關係存在
    ？
五、按民法第667條規定，所謂合夥，係指二人以上互約出資以
    經營共同事業之契約。前項出資，得為金錢或其他財產權，
    或以勞務、信用或其他利益代之。金錢以外之出資，應估定
    價額為其出資額。未經估定者，以他合夥人之平均出資額視
    為其出資額。經查，系爭房屋以1,300萬元購入，資金部分
    由被上訴人全部負責，上訴人未出分文，此為上訴人所不爭
    ，另依據萬泰商業銀行之承辦人陳世賢在本院所証稱「系爭
    房屋原先是我們透過法院拍賣程序承受的，銷售前先是透過
    網路、仲介，回報價格大約1,200萬元，系爭房屋因為有部
    分增建，這部分法院不點交，要我們另外訴訟，為了點交問
    題，我們與上訴人交涉過程中，他提到有找到買主，是他介
    紹甲○○來向我們買屋，原先我們出價1,350萬元，後來因
    為屋況情形，被上訴人殺價為1,300萬元，經陳報總行同意
    後，該筆交易就成交了」，「…我沒有聽過上訴人講有人要
    以1,600萬元來買系爭房屋，原先我與上訴人所交涉的是點
    交與債務的問題，因為抵押物的價值不足以將債務消滅，我
    們銀行大約有七、八百萬元的損失。網路上還沒有人出價買
    系爭房屋，因為我們是在我們萬泰銀行專有網路上面刊登，
    只有仲介出價，但是價格都低於1,200萬元。…」「上訴人
    之債信，在我們銀行當初貸款時就不良了」等語（見本院卷
    二第12、13頁），核與上訴人所主張是銀行表示伊可以找買
    主以高價賣出以賺取利潤，有訴外人葉明清願以1,600萬元
    向伊購買系爭房屋，經伊轉告被上訴人，並經伊向銀行要求
    降價，被上訴人始得以1,300萬元購得顯不相符，上訴人並
    無法舉証明就系爭房屋有何買回權利，而萬泰商業銀行就系
    爭房屋原本即出價1,350萬元，與成交價僅相差50萬元，而
    此項減價原因乃屋況情形所致，並非因上訴人要求，則上訴
    人主張其提供勞務及買回權作為合夥出資，顯然無據。次查
    ，系爭房屋因上訴人介紹被上訴人前來購買，萬泰商業銀行
    乃給付上訴人仲介費325,000元，而被上訴人購得系爭房屋
    後，另委託仲介公司代為銷售，並因而給付仲介費76萬元，
    此部分亦為上訴人所不爭執，據此亦難認上訴人就系爭房屋
    之買入或賣出有提供任何勞務可言。再查，上訴人就其所謂
    之勞務、信用出資，亦未舉証証明其估定之價額，則上訴人
    就本件合夥之出資究為若干，始終無法舉証以明，其逕以替
    被上訴人、萬泰商業銀行為訂約之媒介，而主張係合夥，自
    難採信。
六、至上訴人提出結算書一紙，主張被上訴人已承認係與伊合夥
    云云（見原審93年度北調字第21號卷第12頁），惟此亦遭被
    上訴人所否認，查證人即製作前揭結算書之黃美玉結證稱「
    …被告開仲洋公司，我是公司之會計，所以帳都是我在做的
    ，…原証二的結算書是後來才補的，是原告到公司要看，我
    才補做的，因為原告表示他的那一半沒有列進去，所以第二
    頁呂金水部分後是依原告的要求做的，因為反正原告也是欠
    被告錢，所以沒有影響，此部分我後來有跟被告報告，被告
    表示等原告來再說，當時被告不在公司內，所以原告才叫我
    算的，…」「…伊跟原告解釋結算書內容後，原告沒有表示
    意見」等語（見原審卷第32-35頁），參之該結算書所載之
    內容，僅係計算系爭房屋之支出明細，至結算書反面後段之
    記載，係依應上訴人之要求而製做，自難依該紙結算書而認
    兩造間就系爭房屋之買賣有合夥關係存在。
七、至於上訴人提出被上訴人承認為真正之証明書一紙，主張依
    該証明書之內容符合兩造合夥分配利益之約定云云（見本院
    卷1第16頁）。然查，上訴人原本即積欠被上訴人債務，此
    為上訴人所不爭執，並有被上訴人所提出之票據、銀行託收
    票據代收存摺影本可証（見原審93年度北調字第21號卷第
    23-30頁）， 系爭房屋出售後因上訴人要求退還前開票據，
    被上訴人因時隔已久，無法找出，乃出具前開証明書，記載
    上訴人所積欠之債務150萬元，已於92年5月底由中壢售屋中
    扣除，僅足以証明被上訴人同意免除上訴人之借款債務，尚
    難憑以認定兩造係屬合夥關係。
八、末查，合夥解散後，應先經清算程序，合夥財產於清算完畢
    ，清償合夥債務或劃出必需數額後，始能就賸餘財產返還各
    合夥人之出資及應受分配利益之成數，在未經清算終結確定
    盈餘之前，自不得就原來出資為全部返還之請求（參見最高
    法院53年台上字第203號判例意旨），是本件縱認上訴人主
    張兩造間有合夥關係存在，然據上訴人所提出之結算書係由
    証人黃美玉應上訴人之要求而製作，該份結算書既未經被上
    訴人所承認，而上訴人對其內容亦表示不同意，自難認兩造
    就合夥財產業經清算完畢，則依前開判例意旨，上訴人請求
    被上訴人分配合夥剩餘財產，亦於法未合。
九、綜上所述，上訴人依合夥契約之法律關係請求被上訴人分配
    合夥利益958,583元，及自起訴狀繕本送達之翌日起至清償
    日止按年息5%計算之利息，於法無據，不應准許。原審所為
    上訴人敗訴之判決，並無不當，上訴意旨指摘原判決不當，
    求予廢棄改判，為無理由。
十、本件事証已臻明確，兩造其餘攻擊或防禦方法及未經援用之
    證據，經本院斟酌後，認均不足以影響本判決之結果，自無
    逐一詳予論駁之必要，併此敘明。
據上論結，本件上訴為無理由，依民事訴訟法第449條第1項、第
78條，判決如主文。
中　　華　　民　　國　　94　　年　　6 　　月　　8 　　日
 　　　　　　　　民事第十五庭   審判長法　官  許正順
                                      法  官  鍾任賜
　　　　　　　　　　　　　　　　      法  官  張  蘭
正本係照原本作成。
不得上訴。
中　　華　　民　　國　　94　　年　　6 　　月　　10　　日
　　　　　　　　　　　　　　　　　　　書記官  應瑞霞
